【裁判字號】    91,上,717
【裁判日期】    920128
【裁判案由】    清償債務
【裁判全文】
臺灣高等法院民事判決  九十一年度上字第七一七號
    上  訴  人  英泰廣告事業股份有限公司
    法定代理人  林呈綠
右當事人間請求清償債務事件，上訴人對於中華民國九十年五月十日臺灣桃園地方法
院八十九年度訴字第一八○三號第一審判決提起上訴，並為追加之訴，本院判決如左
：
    主      文
上訴及假執行之聲請均駁回。
被上訴人應給付上訴人新台幣參佰萬元，及自民國九十一年四月二十二日起至清償日
止，按週年利率百分之五計算之利息。
上訴費用由上訴人負擔，追加之訴之訴訟費用由被上訴人負擔。
本判決第二項得為假執行。
    事實及理由
一、程序部分：(一)被上訴人經合法通知，無正當理由，未於言詞辯論期日到場，核無
    民事訴訟法第三百八十六條各款所列事由，爰依上訴人聲請，准由上訴人一造辯
    論而為判決。(二)上訴人法定代理人已由洪欽輝變更為林呈綠，此有上訴人提出之
    公司變更登記事項卡附卷可稽（見本院九十年度上字第七三一號「下稱本院七三
    一號」卷第五十八、六十頁），是上訴人法定代理人林呈綠聲明承受訴訟，應予
    准許。(三)按民事訴訟法第四百四十六條第一項規定，（第二審）訴之變更或追加
    ，非經他造同意，不得為之，但民事訴訟法第二百五十五條第一項第二款至第六
    款情形，不在此限。是以變更、追加之訴，倘係擴張或減縮應受判決事項之聲明
    者（同條項第三款），或與原訴請求之基礎事實同一（同條項第二款）時，並無
    須得他造之同意。而所謂請求之基礎事實同一，係指變更或追加之訴與原訴之原
    因事實，有其社會事實上之共通性及關聯性，而就原請求所主張之事實及證據資
    料，於變更或追加之訴得加以利用，且無害於他造當事人程序權之保障，俾符訴
    訟經濟者稱之。本件上訴人在原審原聲明請求被上訴人應給付新台幣（下同）三
    百萬元，及自「起訴狀」繕本送達日起至清償日止，按週年利率百分之五計算之
    利息，嗣於本院九十二年一月十四日審理時，就利息部分減縮聲明為「自『上訴
    狀』繕本送達日起」（見本院卷九十二年一月十四日言詞辯論及上訴人九十一年
    十一月二十七日民事言詞辯論狀），此減縮應受判決事項之聲明部分，符合民事
    訴訟法第二百五十五條第一項第三款規定，自不需經被上訴人之同意而得為減縮
    之。又上訴人於原審請求之訴訟標的為「借款返還請求權」，並就被上訴人交付
    上訴人背書票據之事實而為主張，則就該借款請求權與票據、保證之請求權，與
    原借款返還請求之訴原因事實間，具有社會事實上之共通性及關聯性，是基礎事
    實均屬同一，並不妨害被上訴人攻擊防禦方法程序上之保障，則上訴人就「票據
    」及「保證」關係之訴訟標的，而為追加之訴，揆諸前開所述，殊符民事訴訟法
    第二百五十五條第一項第二款之規定，亦應准許。
二、上訴人主張被上訴人於八十四年間向上訴人借款三百萬元，約定清償日期為同年
    十一月二十日、十二月二十日、八十五年一月二十日，並簽發三張支票為憑，未
    料屆期卻因存款不足而退票，經上訴人一再催告，均置之不理，爰依借款返還請
    求權請求被上訴人返還該借款。而被上訴人於原審所提出之書狀，因人未在國內
    ，且未授權他人代為提出書狀，故該書狀應無就本事件具爭執之效力。退萬步言
    ，縱認被上訴人非系爭借款之主債務人，亦係以保證相互廣告股份有限公司（下
    稱相互公司）借款及擔保支票得以兌現之意而為背書，應負支票背書責任或一般
    保證人之保證責任，故追加以票據及保證之法律關係為訴訟標的，請求被上訴人
    應負票據及保證責任等語（上訴人在原審請求被上訴人應給付上訴人三百萬元，
    及自起訴狀繕本送達之日起至清償日止按年息百分之五計算之利息。經原審為上
    訴人敗訴之判決，上訴人不服提起上訴）。就原審判決上訴人敗訴，不服提起上
    訴及追加之訴，聲明：(一)原判決廢棄。(二)被上訴人應給付上訴人三百萬元，及自
    上訴狀繕本送達之日起至清償日止按年息百分之五計算之利息。(三)請准供擔保宣
    告假執行。
三、被上訴人則經合法通知，無正當理由，未於言詞辯論期日到場，雖於八十九年十
    月十八日有以被上訴人名義之答辯狀提出於第一審法院（見台灣台北地方法院八
    十九年度訴字第二八０三號「下稱北院二八○三號」卷第三十頁），但查被上訴
    人早於八十八年四月三十日出境迄九十年十月十八日止，均未入境，此有內政部
    警政署入出境管理局九十年十月十八日（九十）境信昌字第○六四九九一號函在
    卷可稽（見本院七三一號卷第四十二、四十三頁），且該答辯狀之筆跡，核與被
    上訴人於未出境時提出刑事案件之八十八年二月二十六日答辯狀（見同上卷第二
    十三至二十五頁），憑吾人一般肉眼觀之，顯不相侔；且該答辯狀之印文亦核與
    被上訴人之存證信函印文不同（見同上卷第二十六頁），不足憑認該印文係真正
    ，是尚難認被上訴人提出該答辯狀，因之被上訴人即未提出書狀或為任何陳述。
四、上訴人主張，被上訴人於八十四年間向上訴人借款三百萬元，約定清償日期為同
    年十一月二十日、十二月二十日、八十五年一月二十日，並簽發三張支票為憑，
    未料屆期卻因存款不足而退票，經上訴人一再催告，均置之不理等語，固據提出
    支票及退票理由單各三件（見北院二八○三號卷第五至七頁）、八十四年九月三
    十日於台北三信南京東路分社領具二百二十萬元活期儲蓄存款取款條、同日匯款
    單及八十四年九月三十日於世華銀行復興分行提領現金八十萬元之活期存款取款
    憑條各乙件（見原審卷第十七至十九頁）為證。惟查，證人即上訴人公司財務長
    莊玉姑到庭證稱：當初被上訴人給我一個帳號、我是由我在台北市第三信用合作
    社之帳戶轉到『被上訴人』在第三信用合作社的戶頭」等語（見原審卷第八、九
    頁），但經本院向誠泰商業銀行（組織變更前身為台北市第三信用合作社）函查
    被上訴人在該行之帳戶有無於八十四年九、十月間匯入三百萬元乙事，經該行覆
    稱：被上訴人在該行所有之帳戶於該期間內並無三百萬元匯入款項，此有該行九
    十一年九月二十四日誠泰銀京字第三一號、九十一年十一月二十日誠泰銀京字第
    四十二號可憑（見本院卷第八、三十五頁），是證人莊玉姑證稱三百萬元係匯入
    被上訴人之戶頭云云，顯有未合，此部分尚難採信。雖證人莊玉姑嗣在本院證稱
    ：「他（按即被上訴人）說他們相互公司與我們公司有一共同之銀行即誠泰銀行
    ，他說將錢匯去，他即可將錢轉進他的帳戶，就可領到錢」（見本院七三一號卷
    第五十頁），不惟證人前後供述不一致，且被上訴人既在該借款期間二個月內之
    帳戶均未有三百萬元匯入之事實，況被上訴人與上訴人如在同一銀行均有帳戶，
    為何不直接匯款與上訴人，豈需透過第三人相互公司之帳戶轉帳，顯不合事理之
    常，則證人莊玉姑之供述，顯乏證據佐證，難為有利於上訴人之認定。再者，上
    訴人提出之支票三紙，由形式上觀之，被上訴人係緊接相互公司之印文及公司董
    事長印文之後，依全體蓋章之形式及旨趣以社會一般通念而判斷，尚難直接認被
    上訴人於支票上蓋章即係以本人名義借款之意；至於被上訴人雖在票據上背書，
    然背書之可能性原因並非單一，且相互公司董事長黃憲威亦於上開支票背書；依
    上訴人提出該等支票退票理由單三紙，亦顯示該支票帳戶係相互公司所有，並非
    係被上訴人之支票帳號。因之，徒憑被上訴人於支票上背書，並不足以認定被上
    訴人即係借款人。且上訴人起訴係稱被上訴人持三紙支票借款三百萬元，約定清
    償期為八十四年十一月二十日、十二月二十日、八十五年一月二十日，並簽發交
    付三張支票為憑（見北院二八○三號卷第三頁），核與上開證人莊玉姑證陳係被
    上訴人借款後，因延期再交付該三紙支票云云，先後亦不一致。綜上所述，上訴
    人均未能舉證證明兩造間確有借貸關係存在，則上訴人依消費借貸返還請求權請
    求被上訴人給付三百萬元，及自上訴狀繕本送達之日起至清償日止按年息百分之
    五計算之法定遲延利息，為無理由。原審此部分為上訴人敗訴之判決，並無不合
    。上訴意旨指摘原判決不當，求予廢棄改判，為無理由，應予駁回。上訴人假執
    行之聲請，亦失所附麗，應併予駁回。
五、上訴人另以被上訴人於前述三紙支票上背書，應負背書人責任，追加依票據之法
    律關係請求被上訴人給付三百萬元，及自上訴狀送達日起即九十一年四月二十二
    日起至清償日止，按週年利率百分之五計算之法定遲延利息等情，業據提出支票
    及退票理由單各三紙為證。被上訴人則未到庭辯論，亦未提出書狀或為任何陳述
    ，即應認上訴人此部分追加之訴所主張之事實為真正，進而請求被上訴人給付，
    為有理由，應予准許。又本件係本於票據關係之請求，而為被上訴人敗訴之判決
    ，應依職權宣告假執行，上訴人就票據關係之請求，雖陳明願供擔保請准宣告假
    執行，要係促進法院注意依職權宣告假執行之性質；至於上訴人另追加依保證關
    係請求，惟上訴人以單一之聲明，而主張數項訴訟標的，並未請求法院選擇其中
    之一裁判，亦未定有先後之順序，而係請求法院就各該訴訟標的同時為裁判者，
    此為訴之重疊之合併，則上訴人就票據關係請求既有理由，本院即不需再就保證
    責任予以審究論述，均併此指明。
六、據上論結，本件上訴為無理由，追加之訴為有理由，依民事訴訟法第四百四十九
    條第一項、第四百六十三條、第三百八十五條第一項前段、第三百八十九條第二
    項第三款、第七十八條，判決如主文。
中      華      民      國    九十二    年      一      月    二十八    日
                                  民事第十四庭
                                      審判長法  官  張  劍  男
                                            法  官  彭  昭  芬
                                            法  官  李  行  一
右正本係照原本作成。
如不服本判決，應於收受送達後二十日內向本院提出上訴書狀，其未表明上訴理由者
，應於提出上訴後二十日內向本院補提理由書狀（均須按他造當事人之人數附繕本）
上訴時應提出委任律師或具有律師資格之人之委任狀；委任有律師資格者，另應附具
律師及格證書及釋明委任人與受任人有民事訴訟法第四百六十六條之一第一項但書或
第二項（詳附註）所定關係之釋明文書影本。
中      華      民      國    九十二    年      一      月    二十九    日
                                            書記官  黃      愛
附註：
民事訴訟法第四百六十六條之一（第一項、第二項）：
對於第二審判決上訴，上訴人應委任律師為訴訟代理人。但上訴人或其法定代理人具
有律師資格者，不在此限。
上訴人之配偶、三親等內之血親、二親等內之姻親，或上訴人為法人、中央或地方機
關時，其所屬專任人員具有律師資格並經法院認為適當者，亦得為第三審訴訟代理人
。


司法院資訊處製作；財團法人民間司法改革基金會備份。
